---
title: "Analiza danych covid-19"
author: "Klaudia Pytel"
date: 'Ostatnia aktualizacja: `r format(Sys.time(), "%d %B, %Y")`'
output: 
  html_document:
    number_sections: false
    toc: true
    toc_float: true
---


***

<style>
.nav>li>a {
    position: relative;
    display: block;
    padding: 10px 15px;
    color: #99004d;
}
.nav-pills>li.active>a, .nav-pills>li.active>a:hover, .nav-pills>li.active>a:focus {
    color: #ffffff;
    background-color: #99004d;
}
.bordered {
  border: solid;
}
</style>

# Informacje o projekcie

### Spis wykorzystanych bibliotek
``` {r LoadLib, message=FALSE}
library(Hmisc)
library(dplyr)
library(tidyr)
library(caret)
library(mlbench)
```

```{r InitializeDataFrame, message=FALSE, echo=FALSE}
wuhan_df <- read.csv("data.csv") %>%
  rename(
    id = PATIENT_ID,
    sample_date = RE_DATE,
    admission_time = Admission.time,
    discharge_time = Discharge.time,
    hs_ctnt = Hypersensitive.cardiac.troponinI,
    hgb = hemoglobin,
    serum_cl = Serum.chloride,
    pt = Prothrombin.time,
    pct = procalcitonin,
    eos_p = eosinophils...,
    il_2r = Interleukin.2.receptor,
    salp = Alkaline.phosphatase,
    hsa = albumin,
    baso_p = basophil...,
    il_10 = Interleukin.10,
    br_t = Total.bilirubin,
    mpv_c = Platelet.count,
    mono_p = monocytes...,
    at = antithrombin,
    il_8 = Interleukin.8,
    indirect_br = indirect.bilirubin,
    rdw = Red.blood.cell.distribution.width,
    neut_p = neutrophils...,
    p_t = total.protein,
    quant_t_palladium_ab = Quantification.of.Treponema.pallidum.antibodies,
    pt_activity = Prothrombin.activity,
    hbsag = HBsAg,
    mcv = mean.corpuscular.volume,
    ht = hematocrit,
    wb_c = White.blood.cell.count,
    thf_alpha = Tumor.necrosis.factorÎ.,
    mchc = mean.corpuscular.hemoglobin.concentration,
    fibrinogen = fibrinogen,
    il_1beta = Interleukin.1Î.,
    urea = Urea,
    lym_c = lymphocyte.count,
    ph = PH.value,
    rb_c = Red.blood.cell.count,
    eos_c = Eosinophil.count,
    corrected_ca = Corrected.calcium,
    serum_k = Serum.potassium,
    glucose = glucose,
    an_c = neutrophils.count,
    db = Direct.bilirubin,
    mpv = Mean.platelet.volume,
    f = ferritin,
    rds_sd = RBC.distribution.width.SD,
    tt = Thrombin.time,
    lym_p = X...lymphocyte,
    quant_hcv_ab = HCV.antibody.quantification,
    dd = D.D.dimer,
    cholesterol_t = Total.cholesterol,
    ast = aspartate.aminotransferase,
    uric_acid = Uric.acid,
    hco3 = HCO3.,
    ca = calcium,
    nt_probnp = Amino.terminal.brain.natriuretic.peptide.precursor.NT.proBNP.,
    ldh = Lactate.dehydrogenase,
    plcr = platelet.large.cell.ratio,
    il_6 = Interleukin.6,
    fdp = Fibrin.degradation.products,
    mono_c = monocytes.count,
    pdw = PLT.distribution.width,
    globulin = globulin,
    gamma_gtp = Îł.glutamyl.transpeptidase,
    inr = International.standard.ratio,
    baso_c = basophil.count...,
    ncov_2019 = X2019.nCoV.nucleic.acid.detection,
    mch = mean.corpuscular.hemoglobin,
    ptt = Activation.of.partial.thromboplastin.time,
    hs_crp = High.sensitivity.C.reactive.protein,
    hiv_rna = HIV.antibody.quantification,
    serum_na = serum.sodium,
    thromocytocrit = thrombocytocrit,
    esr = ESR,
    gpt = glutamic.pyruvic.transaminase,
    egfr = eGFR,
    creatine = creatinine
  ) %>%
  fill(id)

```

# Wstępna analiza danych

### Wygląd danych źródłowych po przetworzeniu
``` {r Table View, out.width = "90%", echo = FALSE, message=FALSE}
knitr::kable(head(wuhan_df[, c(1:4,8:12)]), "simple")

```

### Opis zbioru danych i podstawowe statystyki

Dane zawierają informacje o wynikach badań krwi `r nrow(unique(subset(wuhan_df, id != "")))`
pacjentów przyjętych do szpitala Tongji w mieście Wuhan, w Chinach. Sposób pozyskania danych oraz ich podstawowe statystyki zostaly opisane w [artykule Tan et al](https://www.nature.com/articles/s42256-020-0180-7). Analizowane dane zostały zebrane między `r summarise(subset(wuhan_df, sample_date != ""), min(sample_date))` a `r summarise(subset(wuhan_df, sample_date != ""), max(sample_date))`, czyli na początku wybuchu pandemii choroby COVID-19 wywoływanej przez koronawirusa SARS-CoV-2. W badanym zbiorze danych jest dokładnie `r dim(wuhan_df)[1]` rekordów, przy czym każdy rekord określa wyniki jednego z wielu pobrań krwi dla danego pacjenta. Cały zbiór danych zawiera `r dim(wuhan_df)[2]` kolumn, które przedstawiają takie informacje jak wiek pacjenta, datę przyjęcia do szpitala, datę pobrania krwi, ilość hemoglobiny i inne parametry krwi. <br>
Wśród banadych osób znajduje się `r nrow(wuhan_df %>% distinct(id, gender) %>% filter(gender == 2) %>% filter(id != ""))` kobiet i `r nrow(wuhan_df %>% distinct(id, gender) %>% filter(gender == 1) %>% filter(id != ""))` mężczyzn, którzy stanowią większość badanych przypadków. Zarażenie koronawirusem przeżyło `r nrow(wuhan_df %>% distinct(id, outcome) %>% filter(outcome == 1) %>% filter(id != ""))` pacjentów szpitala, a zmarło `r nrow(wuhan_df %>% distinct(id, outcome) %>% filter(outcome == 0) %>% filter(id != ""))`. 

### Analiza atrybutów

```{r Attributes, out.width = "90%", echo=FALSE, message=FALSE, class.output = ".bordered"}
describe(wuhan_df[-1:-8]) %>% html()
```

### Age / Death

``` {r AGE, out.width = "90%", echo = FALSE, message=FALSE}
df_age <- wuhan_df %>%
  mutate(threshold = (round(age / 10) * 10)) %>%
  group_by(id) %>%
  group_by(threshold) %>%
  dplyr::summarize(outcome=mean(outcome, na.rm=TRUE))

x <- df_age$threshold
y <- df_age$outcome
xLim <- c(20, 95)
yLim <- c(0, 1)

plot(x, y, xlab="Age", ylab="Death probability", xlim=xLim, ylim=yLim, type = "l", lty = 1)

```

### Gender / Death count

```{r Gender, out.width = "90%", echo = FALSE, message=FALSE}
df_gender <- wuhan_df %>%
  mutate(genderStr = ifelse(gender == 1, "male", "female")) %>%
  distinct(id, genderStr, outcome) %>%
  group_by(genderStr) %>%
  dplyr::summarize(outcome=sum(outcome, na.rm=TRUE))

df_gender

yLim <- c(0, 150)
barplot(df_gender$outcome,
        names.arg=df_gender$genderStr,
        width=0.1,
        ylim=yLim,
        main = "Gender / Death count", 
        xlab = "gender",
        col=c("darkolivegreen1","deepskyblue1")
)
legend("topright",  fill = c("darkolivegreen1","deepskyblue1"), legend = df_gender$genderStr)

```

### Gender / Death percentage

```{r GenderPercent, out.width = "90%", echo = FALSE, message=FALSE}
df_gender <- wuhan_df %>%
  mutate(genderStr = ifelse(gender == 1, "male", "female")) %>%
  group_by(genderStr) %>%
  dplyr::summarize(outcome=mean(outcome, rm.na=TRUE))

yLim <- c(0, 1)
barplot(df_gender$outcome, 
        names.arg=df_gender$genderStr,
        width = 0.1,
        main = "Gender / Death percentage", 
        xlab = "gender",
        ylim=yLim,
        col = c("darkolivegreen1","deepskyblue1")
)
legend("topright",  fill = c("darkolivegreen1","deepskyblue1"), legend =df_gender$genderStr)

```

### LDH amount / Death corelation

Threshold value - 70

```{r LDH Plot, out.width = "90%", echo = FALSE, message=FALSE}
df_ldh <- wuhan_df %>%
  group_by(id) %>%
  dplyr::summarize(
    ldh=mean(ldh, na.rm=TRUE),
    outcome=mean(outcome)
  ) %>%
  ungroup %>%
  select(outcome, ldh) %>%
  mutate(threshold = ((round(ldh / 70)) * 70)) %>%
  group_by(threshold) %>%
  dplyr::summarize(outcome = mean(outcome, na.rm=TRUE)) %>%
  na.omit

x <- df_ldh$threshold
y <- df_ldh$outcome
xLim <- c(50, 1700)
yLim <- c(0, 1)

plot(x, y, xlab="LDH", ylab="Death probability", xlim=xLim, ylim=yLim, type = "l", lty = 1)
```

### HS-CRP amount / Death corelation

Threshold value - 25

```{r HS-CRP Plot, out.width = "90%", echo = FALSE, message=FALSE}
df_crp <- wuhan_df %>%
  group_by(id) %>%
  dplyr::summarize(
    hs_crp=mean(hs_crp, na.rm=TRUE),
    outcome=mean(outcome)
  ) %>%
  ungroup %>%
  select(outcome, hs_crp) %>%
  mutate(threshold = ((round(hs_crp / 25)) * 25)) %>%
  group_by(threshold) %>%
  dplyr::summarize(outcome = mean(outcome, na.rm=TRUE)) %>%
  na.omit

x <- df_crp$threshold
y <- df_crp$outcome
xLim <- c(0, 300)
yLim <- c(0, 1)

plot(x, y, xlab="HS-CRP", ylab="Death probability", xlim=xLim, ylim=yLim, type = "l", lty = 1)
```

### Lymphocyte (%) / Death Ratio

Threshold value - 10

```{r Lymphocyte Plot, out.width = "90%", echo = FALSE, message=FALSE}
df_lym <- wuhan_df %>%
  group_by(id) %>%
  dplyr::summarize(
    lym_p=mean(lym_p, na.rm=TRUE),
    outcome=mean(outcome)
  ) %>%
  ungroup %>%
  select(outcome, lym_p) %>%
  mutate(threshold = ((round(lym_p / 10)) * 10)) %>%
  group_by(threshold) %>%
  dplyr::summarize(outcome = mean(outcome, na.rm=TRUE)) %>%
  na.omit

x <- df_lym$threshold
y <- df_lym$outcome
xLim <- c(0, 50)
yLim <- c(0, 1)

plot(x, y, xlab="Lymphocyte (%)", ylab="Death probability", xlim=xLim, ylim=yLim, type = "l", lty = 1)
```


# Predykcja

Do utworzenia klasyfikatora predykującego czy pacjent przeżyje czy nie, wykorzystane zostały trzy cechy, które dzięki wcześniejszym przeanalizowaniu danych dawały przesłanki iż pełnią one istotną rolę w przeżywalności pacjenta. Tymi parametrami są: LDH, HS-CRP oraz procentowa liczba limfocytów we krwii.

W pierwszej kolejności, po wgraniu danych z pliku CSV, dodana została kolumna Class, informująca o tym czy pacjent przeżył, czy nie. Po dodaniu kolumny Class, wypełnione zostały wszystkie wiersze DataFrame, które nie posiadały ID pacjenta - ze struktury dokumentu można było wywnioskować, że rekordy są posortowane po ID pacjenta, przy czym tylko pierwszy wiersz jest oznaczany ID - aby wypełnić brakujące wiersze wykorzystano funkcję `fill` z pakietu `tidyr`. Ostatnim krokiem, wstępnie obrabiającym dane, była zmiana nazw kolumn na bardziej czytelne.

Po wstępnym przygotowaniu danych, dla każdego pacjenta zostały uśrednione wartości LDH, CRP oraz Limfocytów, a następnie wybrane zostały tylko te kolumn, oraz kolumna Class. Tak przygotowany DataFrame nadawał się do nauki klasyfikatora.

``` {r ML, out.width = "90%", echo = FALSE, message=FALSE}
prediction_df <- wuhan_df %>%
  mutate(Class=factor(outcome == 0, labels = c("DEAD", "ALIVE"))) %>%
  group_by(id) %>%
  dplyr::summarize(
    ldh=mean(ldh, na.rm=TRUE),
    hs_crp=mean(hs_crp, na.rm=TRUE),
    lym_p=mean(lym_p, na.rm=TRUE),
    Class
  ) %>%
  ungroup %>%
  distinct %>%
  select(Class, ldh, hs_crp, lym_p) %>%
  na.omit

set.seed(135)
inTraining <- createDataPartition(
  y = prediction_df$Class,
  p = .75,
  list = FALSE
)

training <- prediction_df[inTraining,]
testing <- prediction_df[-inTraining,]

ctrl <- trainControl(
  method="repeatedcv",
  number = 2,
  repeats = 5
)
```


### KNN

KNN - Jeden z najprostszych algorytmów uczących, polegający na dopasowaniu nowego wystąpienia do jednej z kilku grup na podstawie analizy kilku najbliższych mu (najbliższych w n-wymiarowej przestrzeni dla n wybranych cech) innych rekordów.

``` {r KNN, out.width = "90%", echo = FALSE, message=FALSE, comment=NA, class.output = ".bordered"}
fit <- train(Class ~ ., data = training, method = "knn", trControl = ctrl)
rfClasses <- predict(fit, newdata = testing)
cM <- confusionMatrix(data = rfClasses, testing$Class)
cM

```
```{r MatrixKNN, out.width = "90%", echo=FALSE, message=FALSE, class.output = ".bordered"}
fourfoldplot(cM$table, color = c("#CC6666", "#99CC99"),
             conf.level = 0, margin = 1, main = "Confusion Matrix")
```

### Naive Bayes:

Metoda naiwny klasyfikator Bayesa jest drugim klasyfikatorem wybranym do zbadania. Opiera się on na prostej probabilistyce. Pomimo jego prostoty, w wielu przypadkach sprawdza się lepiej od skomplikowanych klasyfikatorów

```{r Bayes, out.width = "90%", echo = FALSE, message=FALSE, comment=NA, class.output = ".bordered"}
# Bayes
fit <- train(Class ~ ., data = training, method = "bayesglm", trControl = ctrl)
rfClasses <- predict(fit, newdata = testing)
cM <- confusionMatrix(data = rfClasses, testing$Class)
cM
```
```{r MatrixBayes, out.width = "90%", echo=FALSE, message=FALSE}
fourfoldplot(cM$table, color = c("#CC6666", "#99CC99"),
             conf.level = 0, margin = 1, main = "Confusion Matrix")
```


Jak widać z powyższych wyników działania wybranych klasyfikatorów oraz cech wybranych do nauki modelu, trafność obydwu - pomimo iż prostych - klasyfikatorów na ciągu testowym daje bardzo wysokie wyniki. Pokazuje to, że cechy które zostały wybrane do nauki modelu, mogą być istotne w przebiegu choroby. Jednakże, po uśrednieniu wartości wyników morfologicznych, zbiór danych ogranicza się jedynie do 350 pacjentów, co jest bardzo niewielką liczbą danych, dzięki której moglibyśmy z większą pewnością przeanalizować wyniki predykcji wybranych klasyfikatorów, oraz istotność wybranych cech.